臺灣屏東地方法院民事判決
110年度家繼訴字第22號
原      告  湯麗汶  




訴訟代理人  張清雄律師
            曾本懿律師
            郭小如律師
被      告  湯枝煌  

被      告  湯枝漢  

被      告  楊湯麗葉

被      告  湯麗勤  

上列當事人間請求分割遺產事件，本院於民國111 年9 月6 日言
詞辯論終結，判決如下：
    主  文
被繼承人湯受所遺如附表一所示遺產，應依附表一「分割方法」
欄所示方法分割及附表三所示方法補償。　
訴訟費用由兩造按附表二所示比例分擔。
　　事實及理由
壹、程序方面：
    被告楊湯麗葉經合法通知未於最後言詞辯論期日到場，核無
    民事訴訟法第386 條所列各款情形，爰依家事事件法第51條
    、民事訴訟法第385 條第1 項前段之規定，依原告之聲請，
    由其一造辯論而為判決。
貳、實體方面：
一、原告起訴主張略以：被繼承人湯受於民國（下同）108年12
    月8日死亡，遺有如附表一所示之遺產，而其繼承人為其子
    女即兩造合計5人，兩造對於被繼承人之遺產之應繼分比例
    如附表二所示。又被繼承人並未以遺囑禁止繼承人分割遺產
    ，兩造亦未以契約禁止分割遺產，而兩造迄今仍無法達成分
    割協議，爰依民法第1151條、第1164條、第830條第2項規定
    ，訴請分割遺產。並聲明：⒈被繼承人湯受所遺如附表一所
    示之遺產予以分割，分割方法如卷內方案一至三即應按附表
    二所示應繼分比例分割或以原物分割或以原物分割、金錢找
    補方式分割。⒉訴訟費用由兩造依如附表二之比例負擔等語
    。
二、被告方面：被告楊湯麗葉未於最後言詞辯論期日到場，然據
    被告楊湯麗葉提出陳述意見狀內容及被告湯枝煌、湯枝漢、
    湯麗勤歷次到庭或書狀之陳述略以：
㈠、被告湯枝煌：屏東縣○○鄉○○段000○0地號（下簡稱七塊段292
    之1地號）土地父親有說過要給湯枝漢沒有錯。調解時有說
    七塊段292之1地號土地登記給弟弟湯枝漢，其中屏東縣○○鄉
    ○○段000 ○0 ○000 ○0 地號（下簡稱七塊段861 之4 、861 
    之5 地號）是菜園用地，伊等是用菜園用地交換道路用地。
    七塊段861之4、861之5地號並非父親的遺產，除了七塊段86
    1之4、861之5地號外，其餘土地按每人五分之一分割。鑑價
    的金額與遺產稅免稅證明書上面的價格不一樣。
㈡、被告湯枝漢：父親生前都是伊在照顧，伊希望按照父親生前
    講的方案來分，但有一些父親財產生前都被分完了，父親生
    前講的話就是遺囑。七塊段292 之1地號父親有說過分一人
    一半，伊想要依照父母的意思分292 之1 地號。對鑑價報告
    沒有意見。伊在家排行老么，80年伊結婚不到一個月，就一
    肩擔下奉養父母親的責任。104年母親逝世，108年12月8日
    父親逝世，辦後事時才知道父母親生前財產在大哥及二姐計
    謀下以五鬼搬運及背信、說謊、造謠等方法把父親生前要給
    兄弟姊妹的財產都占去。父親生前把大哥、二姐及伊叫到身
    邊，將財產分配如下：大哥分1甲二分地，伊分1甲地，其中
    6分地是伊和大哥各半，每人三分地，其他三姐妹各分二分
    ，母親有分配到四分地，總共有3甲8分地。其中在父親名下
    當時有賣二分地是伊買的，二姐也賣四分地，錢都他們拿去
    。今日要分產，他們就開始胡說八道、說謊，是非黑白亂說
    ，還拿菜刀殺伊，說伊賭博、不孝順、有小三，大哥從小就
    自私自利，至於二姐，從伊這邊拿太多錢，如會錢，股票錢
    500萬元，76年父親登記給伊的一甲地的田租及母親打工的
    錢，有幾仟萬元。大哥玩股票輸一仟多萬元，做會首被倒八
    百萬還沒工作至10年，他有錢嗎？伊從80年結婚就奉養父母
    、他及太太和子女共9人2、30年，父母由伊太太犧牲中鋼工
    作機會照顧，他們都只享權利不盡義務，伊要求其他人每個
    人要給1000萬元。
㈢、被告湯麗勤：
  ①父親7 筆遺產，有3 筆上面有建物，七塊段861 之4 、861 
    之5 地號並非父親遺產，是被告湯枝煌、湯枝漢出錢買的。
    父親意思有說走後要將七塊段292 之1 地號登記給被告湯枝
    漢，屏東縣○○鄉○○段000○000 ○0 ○000 地號（下簡稱七塊段
    859、859 之1 、861 地號）都是父親的名義，上面各自有
    三棟房屋，七塊段859地號上面的房屋是被告湯枝漢的、七
    塊段859之1地號上房屋是被告湯枝煌的、七塊段861地號上
    房屋是伊的。否認被告湯枝漢歷次陳述及狀紙內容對於伊違
    背事實之胡亂指控。
  ②就不動產分割方案，伊具狀陳述意見如下：被繼承人所遺之
    不動產經鑑價後總價為19,978,551元，故各繼承人之應繼分
    為3,995,710元。
　　⒈七塊段861地號土地應分配予被告湯麗勤，因伊所有之建物
      坐落其上。
　　⒉七塊段859地號土地應分配予被告湯枝漢，因被告湯枝漢所
      有之建物坐落其上。
　　⒊七塊段559-1地號土地應分配與被告湯枝煌，因被告湯枝煌
      所有建物坐落其上。
　　⒋七塊段861-4、861-5地號土地則由被告楊湯麗葉及原告湯
      麗汶取得。
　　⒌七塊段292-1地號土地則視何人願意取得，並將金額找補予
      其他共有人。
　　⒍七塊段863地號土地則應由兩造按應繼份維持共有，因該部
      分為道路用地，毫無市場價值，亦無法供做其他用途，應
      由繼承人間繼續維持共有。
　③伊不同意原告主張的分割方案。沒有辦法承受分割方案是由
    原告來支配。
　④爰聲明：⒈原告之訴駁回。⒉訴訟費用由原告負擔。
㈣、被告楊湯麗葉：　　
　　對於本件分割遺產事件之分割方法，同意原告湯麗汶之主張
    等語。
三、得心證之理由：
㈠、原告主張兩造之被繼承人湯受於108年12月8日死亡，遺留有
    如附表一所示財產，兩造均為其繼承人，應繼分如附表二所
    示，迄今兩造仍無法達成分割協議等事實，業據原告提出財
    政部南區國稅局遺產稅免稅證明書、繼承系統表、附表一所
    示土地所有權狀影本、屏東縣東港地政事務所第一類謄本為
    證(見卷第19-35頁、第55-85頁)為證，復有本院依職權調取
    之戶籍資料附卷足佐（見第37-47頁）。被告湯麗勤、湯枝
    煌固抗辯七塊段861-4、861-5地號土地並非被繼承人之遺產
    ，但經原告否認，而依財政部南區國稅局遺產稅免稅證明書
    所載，前開2筆土地登載在被繼承人遺產總額明細表內，二
    造並以繼承為登記原因取得公同共有，並有附表一編號5、6
    所示土地之屏東縣東港地政事務所第一類謄本附卷可稽，被
    告湯麗勤、湯枝煌復未舉證以實其說，則原告主張七塊段86
    1-4、861-5地號土地亦為被繼承人之遺產，自堪信為真實。
    而兩造就上開如附表一所示遺產無不可分割之協議，亦無因
    法律規定不能分割之情形，兩造於本件起訴前又不能達成分
    割協議，是原告自得訴請本院分割。
㈡、按繼承人有數人時，在分割遺產前，各繼承人對於遺產全部
    為公同共有；繼承人得隨時請求分割遺產，但法律另有規定
    或契約另有訂定者，不在此限，民法第1151條、第1164條分
    別定有明文。又按同法第1164條所定遺產分割，係以消滅遺
    產公同共有關係為目的，除被繼承人以遺囑禁止繼承人分割
    之遺產，及繼承人全體以契約約定禁止分割之遺產外，應以
    全部遺產為分割對象。倘被繼承人之遺囑就部分遺產指定分
    割之方法，而繼承人就其餘遺產不能達成分割協議，請求裁
    判分割時，仍應以全部遺產為分割對象，僅經遺囑指定分割
    方法之遺產，應依遺囑指定之方法為分割（最高法院104 年
    度台上字第521 號判決意旨參照）。次按遺產繼承人，除配
    偶外，依左列順序定之：一、直系血親卑親屬。二、父母。
    三、兄弟姊妹。四、祖父母。前條所定第一順序之繼承人，
    以親等近者為先。同一順序之繼承人有數人時，按人數平均
    繼承。但法律另有規定者，不在此限，民法第1138條、第11
    39條、第1141條定有明文；又被繼承人之遺囑，定有分割遺
    產之方法，或託他人代定者，從其所定，民法第1165條第1 
    項定有明文；再公同共有物之分割，除法律另有規定外，準
    用關於共有物分割之規定；共有物之分割，依共有人協議之
    方法行之；分割之方法不能協議決定，或於協議決定後因消
    滅時效完成經共有人拒絕履行者，法院得因任何共有人之請
    求，命為下列之分配：一、以原物分配於各共有人。但各共
    有人均受原物之分配顯有困難者，得將原物分配於部分共有
    人。二、原物分配顯有困難時，得變賣共有物，以價金分配
    於各共有人；或以原物之一部分分配於各共有人，他部分變
    賣，以價金分配於各共有人，民法第830 條第2 項、第824 
    條第1 、2 項分別定有明文。
㈢、經查：
　①被告湯枝漢雖主張被繼承人生前已口頭就財產分配，被繼承
    人生前講的話就是遺囑等語，然遺囑依其種類，其成立依民
    法第1190條至第1198條有其法定方式，被繼承人生前口頭之
    財產分配，被告湯枝漢並未能舉證符合遺囑之法定方式，是
    其片面抗辯應依被繼承人生前意思分配本件遺產即屬無據。
    查兩造為被繼承人之子女，均為被繼承人之遺產繼承人，已
    如前述，則兩造為繼承時，依前揭說明，其應繼分應依附表
    二所示之比例繼承。
　②被繼承人所遺如附表一所示土地，其中七塊段859地號上面有
    被告湯枝漢的建物、七塊段859之1地號上有被告湯枝煌的建
    物、七塊段861地號上有被告湯麗勤的建物，已據被告湯麗
    勤陳述在卷，原告及被告湯枝漢、湯枝煌並未爭執，並有屏
    東○○○○○○○○110年12月21日屏港地二字第11030694300號函檢
    附之土地複丈成果圖為佐（見卷第161-163頁）。本院考量
    二造因本訴訟之故，關係更行交惡，此由其等書狀或言詞辯
    論時之陳述、言詞辯論庭到場之人相互叫罵爭執可證，有被
    告湯枝漢111年2月25日書狀（見卷第197-201頁）、湯麗勤1
    11年7月29日民事答辯狀（見卷第273-279頁）及歷次言詞辯
    論筆錄附卷可參，並參照二造意願及提出之分割方案、土地
    及其上建物使用現狀，避免土地及建物所有人不同另衍生其
    他糾紛，及簡化本件分割後之土地共有人關係，認七塊段85
    9地號土地分割由被告湯枝漢單獨取得、七塊段859之1地號
    土地由被告湯枝煌單獨取得、七塊段861地號土地由被告湯
    麗勤單獨取得；另七塊段292 之1 地號土地，則由原告及被
    告楊湯麗葉按二分之一之比例分別共有；另七塊段861-4、8
    61-5及863地號土地，則由兩造按應繼分比例分別共有。
　③復按法院裁判分割共有物，如依原物數量按其應有部分之比
    例分配，價值顯不相當者，自應依其價值按應有部分之比例
    定其分配，方屬公平。惟依其價值按應有部分比例分配原物
    ，如有害經濟上之利用價值者，則應認有民法第824條第3項
    之共有人中有不能按其應有部分受分配之情形，以金錢補償
    之（最高法院72年度台上字第829號判決意旨參照）。原物
    分割而應以金錢為補償者，倘分得價值較高及分得價值較低
    之共有人均為多數時，該每一分得價值較高之共有人即應就
    其補償金額對於分得價值較低之共有人全體為補償，並依各
    該短少部分之比例，定其給付金額，方符共有物原物分割為
    共有物應有部分互相移轉之本旨（最高法院85年台上字第26
    76號判例參照）：查附表一所示不動產，經本院囑託冠信不
    動產估價師聯合事務所（下簡稱冠信事務所）鑑價結果，價
    值如附表一鑑定價格欄所示，有該事務所估價報告書可按（
    附卷外），被告湯麗勤、湯枝煌固抗辯鑑價結果與財政部南
    區國稅局遺產稅免稅證明書上金額不同，然按遺產及贈與財
    產價值之計算，以被繼承人死亡時或贈與人贈與時之時價為
    準；第一項所稱時價，土地以公告土地現值或評定標準價格
    為準，遺產及贈與稅法第10條第1項前段、第3項前段定有明
    文，又土地公告現值與一般市場行情有明顯落差，此為一般
    人所周知，且由本件鑑定估價結果，附表一所示7筆土地總
    價值為19,978,551元與財政部南區國稅局遺產稅免稅證明書
    上遺產總金額10,007,411元有明顯落差亦可證。又本件估價
    報告書由具有不動產估價方面專業知識之不動產估價師依據
    一般因素、不動產市場概況、區域因素、個別因素、最有效
    使用情況下，依據不同使用分區、使用地類別，分別採用比
    較法（針對七塊段292-1地號、七塊段863地號）、比較法及
    土地開發分析法（針對七塊段859、859-1、861、861-4、86
    1-5地號土地），就七塊段859地號等5筆土地，再針對各筆
    土地宗地條件、道路條件等選定七塊段861地號為比準地，
    先評估該比準地之合理價格後，針對各筆土地之個別條件差
    異程度予以調整後，求得各筆土地之價格，其評估價格過程
    已詳載在估價報告書內，並經鑑定人現場勘查，是上述鑑定
    機構對於附表一所示土地鑑定之價格，應屬可採，故以該鑑
    定價格認定作為應繼遺產計算之標準。而經冠信事務所鑑定
    結果，附表一編號1土地價值為5,771,400元，兩造應繼分價
    值各為11,542,800元（5,771,400×1/5＝11,542,800）、附表
    一編號2、3土地價值分別為3,732,384元，兩造應繼分價值
    各為746,477元（3,732,384×1/5＝746,477，元以下四捨五入
    ）、附表一編號4地價值為2,858,769元，兩造應繼分價值各
    為571,754元（2,858,769×1/5＝571,754，元以下四捨五入）
    ，分得土地之人應分別補償未分得土地之人詳如附表三所載
    金額。
四、末按因共有物分割、經界或其他性質上類似之事件涉訟，由
    敗訴當事人負擔訴訟費用顯失公平者，法院得酌量情形，命
    勝訴之當事人負擔其一部，民事訴訟法第80條之1 定有明文
    。本件分割遺產之訴，原告起訴雖於法有據，然兩造既因遺
    產分割而均蒙其利，僅由被告負擔訴訟費用顯失公平，本院
    因認訴訟費用應由兩造按應繼分比例負擔，始為公平，爰諭
    知如主文第2項所示。
五、本件判決之基礎已臻明確，兩造其餘攻擊防禦方法、主張舉
    證，於判決結果不生影響，無一一審究之必要，附此敘明。
六、據上論結，本件原告之訴為有理由，依家事事件法第51條，
    民事訴訟法第385 條第1 項前段、第80條之1 ，判決如主文
    。 　　
中　　華　　民　　國　　111 　年　　9 　　月　　26　　日
                      家事法庭  法  官  黃惠玲
以上正本係照原本作成。
如不服本判決，應於收受送達後20日內向本院提出上訴書狀，其
未表明上訴理由者，應於提出上訴後20日內向本院補提理由書狀
（均須按他造當事人之人數附繕本）。
中　　華　　民　　國　　111 　年　　9 　　月　　26　　日
                                書記官  黃秀梅　　
　　
　　
附表一：被繼承人湯受之遺產
編號 遺產內容 面積 權利 範圍 鑑定價格（新台幣/元） 分割方法 1 屏東縣○○鄉○○段000○0地號土地 2885.7平方公尺 1/1 5,771,400元 由原告湯麗汶及被告楊湯麗葉按1/2之比例分割為分別共有，並由其分別補償湯枝煌、湯枝漢及湯麗勤如附表三編號1所示金額 2 屏東縣○○鄉○○段000地號土地 388.79平方公尺 1/1 3,732,384元 由被告湯枝漢單獨取得，並由其分別補償湯枝煌、湯麗勤、湯麗汶及楊湯麗葉如附表三編號2所示金額 3 屏東縣○○鄉○○段000○0地號土地 388.79平方公尺 1/1 3,732,384元 由被告湯枝煌單獨取得，並由其分別補償湯枝漢、湯麗勤、湯麗汶及楊湯麗葉如附表三編號3所示金額 4 屏東縣○○鄉○○段000地號土地 344.43平方公尺 1/1 2,858,769元 由被告湯麗勤單獨取得，並由其分別補償湯枝煌、湯枝漢、湯麗汶及楊湯麗葉如附表三編號4所示金額 5 屏東縣○○鄉○○段000○0地號土地 237.37平方公尺 1/1 1,922,697元 由兩造按附表二所示應繼分比例分割為分別共有 6 屏東縣○○鄉○○段000○0地號土地 237.37平方公尺 1/1 1,922,697元 由兩造按附表二所示應繼分比例分割為分別共有 7 屏東縣○○鄉○○段000地號土地 38.41平方公尺 912/4764 38,220元 由兩造按附表二所示應繼分比例分割為分別共有 

附表二：兩造之應繼分比例：
編號 繼承人 應繼分比例 1 湯枝煌 1/5 2 湯枝漢 1/5 3 楊湯麗葉 1/5 4 湯麗勤 1/5 5 湯麗汶 1/5 

附表三：（單位：新台幣／元）
編號1-七塊段292之1地號土地 應受補償者 應受補償者 應受補償者  湯枝煌 湯枝漢 湯麗勤 應為補償者 湯麗汶 577,140 577,140 577,140 楊湯麗葉 577,140 577,140 577,140 

編號2-七塊段859地號土地 應受補償者 應受補償者 應受補償者 應受補償者  湯枝煌 湯麗勤 湯麗汶 楊湯麗葉 應為補償者 湯枝漢 746,477 746,477 746,477 746,477 

編號3-七塊段859-1地號土地 應受補償者 應受補償者 應受補償者 應受補償者  湯枝漢 湯麗勤 湯麗汶 楊湯麗葉 應為補償者 湯枝煌 746,477 746,477 746,477 746,477 

編號4-七塊段861地號土地 應受補償者 應受補償者 應受補償者 應受補償者  湯枝煌 湯枝漢 湯麗汶 楊湯麗葉 應為補償者 湯麗勤 571,754 571,754 571,754 571,754